【裁判字號】    99,消債抗,12
【裁判日期】    990719
【裁判案由】    更生抗告
【裁判全文】
臺灣基隆地方法院民事裁定            99年度消債抗字第12號
抗  告  人  甲○○
上列抗告人因聲請消費者債務清理（清算）事件，對於中華民國
99年２月22日本院98年度消債清字第６號第一審裁定提起抗告，
本院第二審合議庭裁定如下：
    主  文
抗告駁回。
抗告程序費用由抗告人負擔。
    理  由
一、本件抗告人於原審聲請意旨略以：渠有不能清償債務之情事
    ，前已提出債權人清冊，以書面向最大債權金融機構台新國
    際商業銀行（下稱台新銀行）請求共同協商債務清償方案，
    惟因渠失業並無任何收入，且負債總額高達新臺幣（下同）
    1,162,594.元，又屬年息20％之高利率，即使渠如何努力，
    亦無清償之日，故未答應台新銀行之還款方案，以致協議不
    成立；又渠無擔保或無優先權之債務總額未逾1200萬元，復
    未經法院裁定開始清算程序或宣告破產，爰向原審聲請清算
    等語。
二、原審駁回抗告人之聲請，係以：(一)抗告人主張就其積欠金
    融機構之無擔保債務，曾向台新銀行請求協商清償方案，惟
    抗告人協商意願低落，有渠所提「前置協商不成立通知書」
    足憑，並有台新銀行之陳報狀復卷可稽。(二)抗告人陳稱其
    於聲請前２年內無工作，所以無收入資料等等，然綜合所得
    稅各類所得清單所載資料因源自稅務機關，須仰賴抗告人長
    期誠實申報始能正確反應其財產所得狀況，僅具參考性質，
    況現今民間多項營利所得未申報稅捐，或其他勞力收入亦常
    因雇主並未開具扣繳憑單而不須申報所得，故僅憑稅務資料
    不足認定抗告人目前確無收入，而依抗告人所提財產及收入
    狀況說明書之記載，抗告人之財產除一部1995年出廠價值約
    10,000元之汽車外，並有現金100,000.元，另抗告人向台新
    銀行申請前置協商時，提出每月還款2,500.元之債務清償方
    案，則抗告人在無工作之情形下，豈能有現金100,000.元之
    財產，及每月還款2,500.元之能力，因此抗告人是否據實陳
    報提起本件聲請前２年之收支情形，顯有可疑，自無從評估
    抗告人目前全部收支及財產狀況，是否已不能維持符合人性
    尊嚴之最基本生活條件，而有「不能清償或不能清償之虞」
    之情。(三)又抗告人為54年次，正值壯年，具有相當之工作
    能力，其向台新銀行申請前置協商時，提出每月還款2,500.
    元之債務清償方案，與台新銀行所提每月償還5,261.元之還
    款方案，相差2,761.元，如抗告人能積極工作，降低生活支
    出，每月增加2,761.元之還款金額，應非困難之事，抗告人
    卻不願接受最大債權銀行台新銀行所提出「180.期，０利率
    ，每月償還5,261.元」之協商方案，認抗告人實質上缺乏協
    商之誠意，形同未確實踐行前置協商程序。(四)綜上，依抗
    告人所提資料，不足認抗告人有不能清償債務之事由，且其
    參與協商之誠意顯有不足，未確實踐行前置協商程序，抗告
    人聲請清算，與法不合，應予駁回等語，為其理由。
三、抗告意旨略以：(一)渠於前置協商時，負債總額1,117,661.
    元，而台新銀行固願予優惠折扣，惟該減免金額為170,688.
    元，折讓債權比例應僅15.270％，並非如台新銀行所稱高達
    33.160％，且渠當時並無收入，若有臨時工作機會，亦僅有
    10,000元不等，若無工作機會，生活費用則僅能仰賴父母接
    濟，平均每月收入根本不足10,000元，連生活都有困難，遑
    論還債。惟渠甚有誠意解決債務，乃尋求親友幫忙，冀能如
    期給付協商金額，惟父母退休多年，僅靠存款維生，15年之
    清償期恐亦無能為力，故不得不拒絕協商條件。惟渠並非惡
    意賴帳之徒，於協商未成後，仍向親友籌措，並再與各債權
    銀行進行個別協商，期能以本金打折解決債務，惟遭各銀行
    拒絕，渠絕非毫無協商誠意，實因現實經濟之拮据，故原審
    遽認渠無協商誠意，顯過於武斷。(二)渠原從事大樓保全工
    作，每月收入約17,000元，惟因須扶養配偶及子女，收入根
    本無法供一家糊口，不得已方向銀行借貸支應，然每有滯繳
    貸款，債權人隨即至渠工作場所催收，渠因此遭大樓住戶投
    訴而不再被續聘；同時渠妻亦因生活貧苦、無法忍受而離家
    出走；渠為45歲之中高齡勞動者，僅高職畢業，縱有不計學
    歷及年齡而願意試用之公司，亦因債權人之催收而將渠辭退
    ；且渠縱能尋得工作，以現今高職學歷每月約17,000元之收
    入，及每人每月最低之生活費14,614元之標準計算，渠所得
    扣除生活費用尚且不足，還要扶養子女，如何能夠清償債務
    ？顯見原審之判斷不符經濟法則與論理法則過甚，乃為違法
    失當。為此提起抗告，請廢棄原裁定，准渠清算等語（抗告
    人尚有多點與事件無關、充滿情緒性之陳述，因與本院之判
    斷無關，故不予記載）。
四、按消費者債務清理條例（下稱消債條例）第0151條第01項所
    規定之前置協商程序，其立法理由揭示：「債務人受法院裁
    定開始更生或清算程序者，其生活、資格、權利等均將受限
    制，該等程序係債務清理之最後手段，於債務人無法與債權
    人協商時，始適用更生程序或清算程序清理其債務。債務人
    對於金融機構因消費借貸、自用住宅借款、信用卡或現金卡
    契約而負債務，其法律關係較單純明確，金融機構並已訂有
    債務協商機制，如能協商成立，債務人或不須依本條例聲請
    更生或清算，可疏減法院負擔，有效分配司法資源。為使債
    務人得自主解決其債務，爰設本條，明定債務人對於金融機
    構因消費借貸、自用住宅借款、信用卡或現金卡契約而負債
    務之情形，採行協商前置主義，債務人於聲請更生或清算前
    ，應先行提出債權人清冊，以書面向其負債務之任一金融機
    構請求協商債務清償方案。」其立法目的，係為使債務人與
    多數債權人間能自主解決其債務，以疏減法院負擔，有效分
    配司法資源，遂採行協商前置主義，故債務人自應確實經此
    協商程序，始能聲請更生或清算。準此，債務人與債權人於
    進行協商程序時，如一造當事人消極未盡相關協商義務，或
    實際上並無成立協商真意，即難謂已踐履消債條例第0151條
    規定之前置協商程序。
五、查抗告人固曾於消債條例施行後，以書面現向最大債權金融
    機構台新銀行申請前置協商，而於民國97年10月16日協商不
    成立，此有抗告人於原審所提出之「前置協商不成立通知書
    」（見原法院卷第18頁）可證，惟依該通知書所載，抗告人
    係因協商意願低落，始無法與台新銀行協商成立，參以抗告
    人於抗告狀中亦陳稱：「…台新商業銀行固願予優惠折扣，
    惟該減免金額乃為170,688.元，折讓債權比例應僅15.270％
    ，並非如該銀行所稱高達33.160％，其所言顯與事實有所出
    入。……」、「……再向各銀行個別協商，期能以本金打折
    解決債務……」、「……該（10萬元）現金乃是抗告人四處
    向親友籌措而得，以做為清算財團……」等語，以及台新銀
    行於原審具狀所陳報：「……債務人於97年８月向本行申請
    前置協商，希以每月2,500.元清償金融機構債務，債務人收
    入切結無收入，而每月必要支出金額高達10,500元，收支狀
    況並不相當，顯有隱匿收入之虞，本行指派專員與債務人確
    認，其現職稱為打臨工，月入約１萬元左右，經考量其收入
    、支出狀況，遂協調各債權銀行將債權總額1,416,789.元，
    以對內欠款金額946,973.元（折讓469,816.元，折讓債權比
    例達33.160％）計算，並提供180.期，０利率，每月償還約
    5,261.元，債務人於電話中原表同意，然卻於面談簽約時表
    示台北富邦銀行之債權利息應予減免（稱差異約10萬），經
    查詢後告知債務人，台北富邦銀行之債權，債務人均正常還
    款，已償付之利息無法退還，帳上金額為剩餘本金金額，無
    減免空間，債務人以此為由拒絕協商，並同意本行開立不成
    立證明，並稱欲向朋友借貸以本金打折方式清償各債權銀行
    之債權，顯見其並無經由前置協商還款之真意，故以協商意
    願低落開出不成立證明。……。」等情，有台新銀行函附卷
    可稽（見原審卷第90頁至第91頁）。本院審酌最大債權金融
    構台新銀行受理協商申請後，經綜合評估抗告人還款能力後
    ，提供180.期，利率０％，每期還款5,261.元之協商方案，
    因抗告人協商意願低落，且以本金打折為協商之條件（依抗
    告人提出之每月2,500.元還款方案，還款成數不到三成），
    甚至自陳向親友籌借10萬元現金做清算財團，其動機已非單
    純；抗告人不思以目前財產10萬元現金分期攤還每月不足之
    金額（抗告人與台新銀行之還款方案，每月僅差距2,761.元
    ，抗告人現有財產10萬元，約可分３年平均攤還），並利用
    ３年之期間努力尋找工作，反主動要求協商不成立通知書，
    綜觀抗告人前揭處理債務之舉措，即難認渠有參與前置協商
    之誠意。而上開減免抗告人債務之協商條件已屬優惠，然抗
    告人卻藉詞主張其無法負擔債權人所提出之協商方案，顯係
    不願接受足以負擔之還款方案，應屬消極未盡相關協商義務
    ，顯然無與台新銀行成立協商之真意，難謂已踐履消債條例
    第0151條規定之前置協商程序，且上開欠缺又屬無從補正，
    是抗告人聲請清算，自屬不符合消債條例第0151條所定前置
    協商之要件。原裁定駁回抗告人之聲請，核無違誤，抗告人
    猶執前詞指摘原裁定不當，求予廢棄，並裁定准其清算，為
    無理由，應予駁回。又抗告人於抗告理由狀中陳述許多與事
    件無關、充滿情緒性之理由，本院曾於民國99年３月18日通
    知抗告人，請渠於文到10日內針對原裁定駁回之理由，重新
    具狀陳明抗告之理由，並說明「抗告理由應針對原裁定駁回
    之理由，避免陳述與案件無關之事實，尤應避免使用情緒性
    甚至攻擊性之語言，否則無助於事實之釐清，徒然增加困擾
    ，對於台端並無益處，請參考辦理。」等語，抗告人於民國
    99年３月25日收受該通知，詎抗告人迄今仍置之不理，不為
    補正，本院自無資料可資斟酌，以作成對渠有利之認定，實
    乃抗告人咎由自取，併予敘明。
六、據上論結，本件抗告為無理由，依消費者債務清理條例第15
    條，民事訴訟法第0495條之１第１項、第0449條第１項、第
    95條、第78條，裁定如主文。
中    華    民    國    99    年    7     月    19    日
                  民事庭審判長法  官  蔡聰明
                              法  官  邰婉玲
                              法  官  林金發
以上正本係照原本作成。
對本裁定不得再為抗告。
中    華    民    國    99    年    7     月    19    日
                          法院書記官  莊國南

司法院資訊處製作；財團法人民間司法改革基金會備份。
